【裁判字號】    96,家訴,48
【裁判日期】    980114
【裁判案由】    分割遺產
【裁判全文】
臺灣板橋地方法院民事判決              96年度家訴字第48號
原      告  戊○○林池土之承.
訴訟代理人  吳奎新  律師
複  代理人  陳添信  律師
            辛○○
被      告  庚○○
上列當事人間請求分割遺產事件，本院判決如下：
    主    文
兩造被繼承人所遺如附表壹之遺產准予分割，分割方法如附表貳
所示。
被告應給付原告拾萬伍仟捌佰伍拾元，暨自本件判決確定之日
起至清償日止按年息百分之五計算之利息。
原告其餘之訴駁回。
訴訟費用由被告負擔四分之三，餘由原告負擔。
    事    實
一原告方面：
  (一)聲明：求為判決如主文所示。
  (二)陳述：
    被繼承人楊麗玉於民國九十四年三月九日死亡，遺有如附
      表壹所示之遺產，因原告甲○○為其配偶，而被告則為其
      子，依法均為其繼承人，兩造之應繼分各為二分之一。
    此外，原告甲○○與被告同為被繼承人楊麗玉之勞工保險
      死亡給付新臺幣（下同）六十七萬二千元（包括喪葬津貼
      五個月計九萬六千元及遺屬津貼三十個月計五十七萬六千
      元）之受益人，依法受益人有二人以上時應共同具領，故
      原告甲○○與被告應共同具領上開勞工保險之死亡給付。
    因自繼承開始後，原告甲○○與被告對於共同繼承之遺產
      無法協議分割，且被告拒絕與甲○○向勞工保險局共同具
      領被繼承人楊麗玉之死亡給付，原告甲○○乃於九十六年
      二月二日向本院對被告訴請本件分割遺產，併請求被告協
      同向勞工保險局共同具領被繼承人楊麗玉之死亡給付。
    嗣原告甲○○於九十六年九月十九日死亡，其子女中除李
      宜蓉業已向鈞院聲明拋棄繼承外，其餘子女己○○、乙○○、丙○○、丁○○、戊○○雖皆依法繼承原告甲○○之
      遺產，惟嗣己○○、乙○○、丙○○、丁○○、戊○○五
      人，就原告甲○○上開所繼承自楊麗玉之遺產，及因人楊
      麗玉死亡而與被告所共同享有之勞工保險死亡給付金，因
      業已達成分割協議，將之約定由繼承人戊○○一人繼承，
      即本件原告甲○○對被告所主張之權利，均由戊○○一人
      繼受取得，其餘繼承人對該部分已非實體權利人，故戊○○乃於九十六年十一月二十七日單獨聲明承受訴訟，其當
      事人地位自屬正當。
    關於遺產分割之方法：
      (1)臺北縣板橋市○○○段一九一之二二一地號土地 (權利
        範圍千分之二九）、臺北縣板橋市○○路○段四四三巷
        五八號八樓（權利範圍萬分之四百五十七）、臺北縣板
        橋市○○路○段四四三巷五六號三樓（權利範圍全部）
        之不動產，因已經鈞院執行處以九十五年度執字第五一
        ○八九號執行拍賣抵押物，兩造所得分配款項計一百六
        十一萬四千四百七十五元，此部分請求按兩造應繼分比
        例各分配二分之一。
      (2)臺南縣歸仁鄉○○○段一六五八之一地號及臺南縣歸仁
        鄉○○○段一六五八之三地號之土地，請求以變價分割
        之方式分割，並就變價所得之金額按應兩造繼分比例各
        分配二分之一。
      (3)臺灣中小企業銀行蘆洲分行存款金額二百四十萬二千二
        百五十五元及其所生利息，按兩造應繼分比例各分配二
        分之一。
    另者，被繼承人楊麗玉往生時支出六十一萬一千七百元之
      殯葬費用，此部分已由原告墊付，被告應依比例負擔二分
      之一，爰請求被告應給付原告三十萬五千八百五十元。
    關於被繼承人楊麗玉之勞工保險死亡給付六十七萬二千元
      部分，依法原得由為受益人之楊麗玉配偶甲○○及楊麗玉
      之子即被告共同受領，惟因甲○○嗣於九十六年九月十九
      日死亡，渠此部分之受領權已由原告戊○○繼承，而被告
      又於甲○○死亡後單獨向勞工保險局領取上開金額，則原
      告戊○○於聲明承受訴訟後，自得請求被告將所領取之前
      揭被繼承人楊麗玉之勞工保險死亡給付六十七萬二千元，
      給付其中二分之一即三十三萬六千元予原告。
  (三)證據：提出楊麗玉及甲○○除戶戶籍謄本、戊○○、己○○
    、乙○○、丙○○、丁○○、李宜蓉等人戶籍謄本、被繼承
    人楊麗玉繼承系統表、財政部臺灣省北區國稅局遺產稅免稅
    證明書影本、土地及建物登記謄本、存款餘額證明書、殯葬
    費估價單、明細表及規費繳納繳納收據等影本為證。
二被告方面：
  (一)聲明：請求駁回原告之訴，訴訟費用由原告負擔。
  (二)陳述：
    對於臺北縣板橋市○○○段一九一之二二一地號土地 (權
      利範圍千分之二九）、臺北縣板橋市○○路○段四四三巷
      五八號八樓（權利範圍萬分之四百五十七）、臺北縣板橋
      市○○路○段四四三巷五六號三樓（權利範圍全部）之不
      動產，經執行拍賣後剩餘款項計一百六十一萬四千四百七
      十五元沒有意見。
    對於臺南縣歸仁鄉○○○段一六五八之一地號及臺南縣歸
      仁鄉○○○段一六五八之三地號之土地，同意以變價分割
      之方式分配。
    對於被繼承人楊麗玉所留存款二百四十萬二千二百五十五
      元之數額沒有意見。
    對於原告主張被繼承人楊麗玉之勞工保險死亡給付金額為
      六十七萬二千元，沒有意見，並自承已由伊領取，惟抗辯
      該筆死亡給付不應列入遺產計算。
    就喪葬費部分，伊自認在法律上有負擔義務。
    理    由
一程序方面：
  (一)本件原告林池土在本件訴訟程序進行中，於民國九十六年九
    月十九日死亡，因其第一順位法定繼承人即其子女己○○、
    乙○○、丙○○、丁○○、戊○○，就繼承甲○○所留如附
    表壹遺產達成分割協議，即將如附表壹之楊麗玉遺產按甲○○應繼分比例，協議由戊○○一人取得。故本件由戊○○一
    人於九十六年十一月二十七日具狀聲明對甲○○承受訴訟，
    核無不合，應予准許，合先敘明。
  (二)按訴狀送達後，原告不得將原訴變更或追加他訴。但有下列
    各款情形之一者，不在此限：「被告同意者。請求之基
    礎事實同一者。擴張或減縮應受判決事項之聲明者。因
    情事變更而以他項聲明代最初之聲明者。該訴訟標的對於
    數人必須合一確定時，追加其原非當事人之人為當事人者。
    訴訟進行中，於某法律關係之成立與否有爭執，而其裁判
    應以該法律關係為據，並求對於被告確定其法律關係之判決
    者。不甚礙被告之防禦及訴訟之終結者」，民事訴訟法第
    二百五十五條第一項定有明文。本件原告甲○○於起訴時，
    就附表壹所示之不動產，雖聲明請求予以變賣並按兩造應繼
    分各二分之一比例以價金分配，以及就被繼承人楊麗玉之勞
    工保險死亡給付（關於此部分金額，起訴狀原記載為五十五
    萬四千四百元，嗣已依勞工保險局函復，更正為六十七萬二
    千元），請求被告協同具領等部分，因上開土地已經法院拍
    賣剩餘一百六十一萬四千四百七十五元，且原告甲○○業已
    死亡，上開勞工保險死亡給付已由被告個人領取，因而變更
    聲明，請求就上開拍賣所餘款項依兩造各二分之一應繼分比
    例分配，以及請求被告應將所領取被繼承人楊麗玉勞工保險
    死亡給付六十七萬二千元其中二分之一給付予原告，核屬因
    情事變更而以他項聲明代最初之聲明，且無礙被告之防禦與
    訴訟之終結，揆諸上述規定，其所為訴之變更應予准許。
二實體方面：
  (一)原告主張被繼承人楊麗玉於民國九十四年三月九日死亡，遺
    有如附表一所示之遺產，由其配偶甲○○及其子即被告庚○○依法繼承，應繼分各為二分之一之事實，有原告提出之戶
    籍謄本、除戶戶籍謄本、被繼承人楊麗玉繼承系統表、財政
    部臺灣省北區國稅局遺產稅免稅證明書影本、土地及建物登
    記謄本、存款餘額證明書影本、殯葬費估價單、明細表及繳
    納收據影本等件為憑。
  (二)按繼承人有數人時，在分割遺產前，各繼承人對於遺產全部
    為公同共有，民法第一千一百五十一條定有明文。又，除法
    律另有規定或契約另有訂定者外，繼承人得隨時請求分割遺
    產，同法第一千一百六十四條亦著有規定。如上所述，本件
    兩造既均為繼承人，而被繼承人之上開遺產並無依法不得分
    割之情事，且兩造間又無不分割遺產之協議，則揆諸上揭規
    定，原告訴請本院分割遺產，即屬於法有據。再者，繼承人
    欲終止其間之公同共有關係，亦惟有以分割遺產之方式為之
    ，是原告請求依各繼承人之應繼分比例，分割被繼承人楊麗
    玉之遺產，於法自無不合，應予准許。
  (三)又，遺產之繼承，除配偶外，依下列順序定之：直系血親
    卑親屬、父母、兄弟姊妹、祖父母，同法第一千一百
    三十八條亦定有明文。而依同法第一千一百四十一條、第一
    千一百四十四條第一項之規定，同一順序之繼承人有數人時
    ，除法律另有規定者外，按數人平均繼承。且配偶，有相互
    繼承權，其應繼分與第一千一百三十八條所定第一順序之繼
    承人同為繼承人時，其應繼分與他繼承人平均。經查：本件
    被繼承人楊麗玉之繼承人，既僅有原告甲○○、被告庚○○
    二人，則渠等之應繼分依法即各為二分之一。而如上述，原
    告甲○○死亡後，其遺產既由原告戊○○繼承，則原告戊○○請求判決依上開各二分之一之應繼分比例分割被繼承人楊
    麗玉之遺產，即有理由，應予准許。
  (四)另關於原告訴請被告應給付伊先前支付被繼承人楊麗玉喪葬
    費用（六十一萬一千七百元）之半數部分
    我國現行民法雖無配偶及子女應負擔夫或父母喪葬費用之
      明文，而揆諸臺灣地區目前情形，死亡者之喪葬費用，由
      遺產中支付者有之，由配偶單獨支付者有之，由子女或親
      友籌資共同支付者有之，其方式固亦不一而足，惟查：直
      系血親相互間，互負扶養之義務；又，夫妻亦互負扶養之
      義務，其負扶養義務之順序與直系血親卑親屬同，民法第
      一千一百一十四條及第一千一百一十六條之一既均定有明
      文，則關於扶養內容之範圍，解釋上不僅應包括維持日常
      生活衣、食、住、行之所需，並應包括幼少者之教育費及
      死亡者之喪葬費用，此庶較符合我國民法扶養制度所由設
      之社會及倫理價值。
    喪葬費用既屬扶養內容之範圍，而本件原告甲○○係被繼
      承人楊麗玉之配偶，被告係楊麗玉之兒子，是渠二人就楊
      麗玉之喪葬費用，即有共同負擔之義務。
    原告就其所主張已為被繼承人楊麗玉支付喪葬費用六十一
      萬一千七百元之事實，有其所提估價單影本五紙、仁泰殯
      儀有限公司明細表及臺北縣立殯儀館使用設施規費繳納收
      據等影本各一紙為憑，且被告亦自承渠有負擔此部分費用
      之義務，則原告訴請被告應給付伊上開費用之半數即三十
      萬五千八百五十元，即無不合，應予准許。
  (五)末者，關於原告請求被告應給付伊之前已由被告向勞工保險
    局領取被繼承人楊麗玉勞工保險死亡給付金額之半數部分
    按被保險人死亡時，按其平均月投保薪資，給與喪葬津貼五
    個月。遺有配偶、子女及父母、祖父母或專受其扶養之孫子
    女及兄弟姊妹者，並給與遺屬津貼；其受領前項遺屬津貼之
    順序如下：(1)配偶及子女。(2)父母。(3)祖父母。(4)孫子女。
    (5)兄弟姊妹。又，受領遺屬津貼之同一順序受益人有二人以
    上時，應共同具領。如尚有未具名之其他受益人時，由具領
    之受益人負責分與之，勞工保險條例第六十三條前段及第六
    十五條、勞工保險條例施行細則第九十三條固分別著有規定
    ，惟查：
    勞工保險死亡給付，因勞工保險係社會保險之一環，其本
      質上係屬公法上之給付而非私法上之遺產，且因勞工保險
      遺屬津貼之功用，旨在保障專受被保險人扶養之家屬未來
      長期最低生活之安全，故被保險人於保險有效期間死亡時
      ，其當序受益人請領死亡給付，除被保險人之配偶、子女
      、父母及祖父母外，應以專受其扶養之孫子女及兄弟、姊
      妹為限。職是，被保險人死亡後，縱其當序受益人於未及
      申請死亡給付時亦因故死亡，且又無其他合於請領條件之
      遺屬，因此際已失勞工保險給付遺屬津貼之宗旨，自不得
      由原受益人之繼承人受領該項遺屬津貼。
    本件被繼承人楊麗玉於九十四年三月九日死亡，依法固得
      給與死亡給付三十五個月計六十七萬二千元（含喪葬津貼
      五個月計九萬六千元及遺屬津貼三十個月計五十七萬六千
      元），且此項死亡給付本應由被告與原告甲○○共同具領
      ，然原告甲○○於未及申領前，既已於九十六年九月十九
      日死亡，則徵諸前揭所述，其有受領該項給付者，最終即
      唯被告一人而已。被告抗辯該筆死亡給付不應列入遺產，
      為有可採。原告戊○○雖為原死亡給付受益人甲○○之繼
      承人，惟如前言，渠既已不得受領該項給付，乃渠仍訴請
      被告應將所領得上開死亡給付金額之半數給伊，即非有理
      ，應予駁回。
三結論：本件原告之訴部分有理由，部分無理由，依第七十九條
  ，判決如主文。
中    華    民    國    98    年    1     月    14    日
                              家事法庭法  官  余來炎
以上正本係照原本作成
如對本判決上訴，須於判決送達後20日內向本院提出上訴狀
中    華    民    國    98    年    2     月    26    日
                                      書記官  利海強
附表壹：【被繼承人楊麗玉之遺產】
┌───┬───────┬───────┬───────┐
│編  號│遺產名稱暨標示│權  利  範  圍│備          註│
├───┼───────┼───────┼───────┤
│      │臺南縣歸仁鄉歸│              │              │
│  一  │仁北段一六五八│全          部│              │
│      │之一地號土地。│              │              │
├───┼───────┼───────┼───────┤
│      │臺南縣歸仁鄉歸│              │              │
│  二  │仁北段一六五八│全          部│              │
│      │之三地號土地。│              │              │
├───┼───────┼───────┼───────┤
│      │              │              │業與本附表編號│
│      │臺北縣板橋市港│              │四、五之不動產│
│  三  │子嘴段一九一之│   29/1000    │併經本院共同拍│
│      │二二一地號土地│              │賣，餘款一百六│
│      │。            │              │十一萬四千四百│
│      │              │              │七十五元。    │
├───┼───────┼───────┼───────┤
│      │臺北縣板橋市港│              │業與本附表編號│
│      │子嘴段五五八一│              │三、五之不動產│
│      │建號（地址：臺│              │併經本院共同拍│
│  四  │北縣板橋市中山│  457/10000   │賣，餘款一百六│
│      │路二段四四三巷│              │十一萬四千四百│
│      │五八號八樓）房│              │七十五元。    │
│      │屋。          │              │              │
├───┼───────┼───────┼───────┤
│      │臺北縣板橋市港│              │業與本附表編號│
│      │子嘴段五五六八│              │三、四之不動產│
│      │建號（地址：臺│              │併經本院共同拍│
│  五  │北縣板橋市中山│全          部│賣，餘款一百六│
│      │路二段四四三巷│              │十一萬四千四百│
│      │五六號三樓）房│              │七十五元。    │
│      │屋。          │              │              │
├───┼───────┼───────┼───────┤
│      │臺灣中小企業銀│              │              │
│      │行蘆洲分行帳號│              │              │
│      │000-00-000000 │              │              │
│  六  │帳戶存款，本金│全          部│              │
│      │二百四十萬二千│              │              │
│      │二百五十五元及│              │              │
│      │其所生利息。  │              │              │
└───┴───────┴───────┴───────┘
附表貳：【分割方法】
┌───┬───────┬───────┬───────┐
│編  號│遺產名稱暨標示│權  利  範  圍│分  割  方  法│
├───┼───────┼───────┼───────┤
│      │一百六十一萬四│              │              │
│      │千四百七十五元│              │按兩造各二分之│
│  一  │（即附表壹所載│全          部│一應繼分之比例│
│      │經拍賣不動產之│              │分配。        │
│      │剩餘款項）。  │              │              │
├───┼───────┼───────┼───────┤
│      │臺南縣歸仁鄉歸│              │變賣，並將其變│
│      │仁北段一六五八│              │賣所得價金，按│
│  二  │之一地號及同段│均全部（1/1） │兩造各二分之一│
│      │一六五八之三地│              │應繼分之比例分│
│      │號土地。      │              │配。          │
├───┼───────┼───────┼───────┤
│      │臺灣中小企業銀│              │              │
│      │行蘆洲分行帳號│              │              │
│      │000-00-000000 │              │按兩造各二分之│
│  三  │帳戶存款，本金│全          部│一應繼分之比例│
│      │二百四十萬二千│              │分配。        │
│      │二百五十五元及│              │              │
│      │其所生利息。  │              │              │
└───┴───────┴───────┴───────┘


司法院資訊處製作；財團法人民間司法改革基金會備份。
